臺灣臺中地方法院民事判決
111年度訴更一字第4號
原      告  何擇義  
被      告  臺中市政府

法定代理人  盧秀燕  
訴訟代理人  柯瑞源律師
複代理人    陳柏宏律師
被      告  財政部國有財產署

法定代理人  曾國基  
訴訟代理人  趙子賢  
複代理人    李俊銘  
上列當事人間請求補辦土地分配事件，前經臺灣高等法院臺中分
院（110年度上字第508號民事判決）認本院110年度訴字第1262
號判決有重大瑕疵為由而將本院判決廢棄發回，本院於民國111
年10月26日言詞辯論終結，判決如下：
    主    文
原告之訴駁回。
訴訟費用由原告負擔。
    事實及理由
壹、程序部分：
    按訴狀送達後，原告不得將原訴變更或追加他訴，但因請求
    之基礎事實同一，不在此限，民事訴訟法第255條第1項第2
    款定有明文。查本件原告起訴時係以臺中市市政府為被告，
    嗣於民國110年8月18日具狀追加財政部國有財產署為被告(
    見110年度訴字第1262號卷〈下稱前審卷〉第95-97頁)，主張
    被告二機關侵害其權利，應補辦土地分配。又原告原聲明：
    「臺中市政府辦理第8期市地重劃區第二區工程，對於原告
    所有臺中市○○區○○段000地號土地面積341平方公尺應補辦土
    地分配。」(見前審卷第13頁)，嗣經追加被告財政部國有財
    產署並多次變更聲明，最後於111年7月13日具狀聲明：「求
    為判令被告二人間就原告所有日治時代土塊造房屋基地臺中
    市○○區○○段000地號土地面積341平方公尺，因市地○○○○○○段
    000地號內，依臺中市政府第8期市地重劃分配55.4%比例，
    原告應分得188.9平方公尺，被告應補辦土地分配予原告。
    」（見本院卷第103頁），核原告追加被告、變更聲明，均
    係基於其主張被告二機關侵害其對臺中市○○區○○段000地號
    土地得登記為所有人之權利之事實，基礎事實同一，合於上
    開規定，應先敘明。
貳、實體部分：
一、原告起訴主張：
㈠、臺中市○○區○○段000地號土地（下稱系爭土地）面積341平方
    公尺於日治時代即搭建稻草茸土塊造房屋（下稱系爭房屋）
    ，後由訴外人徐照平居住使用，復於36年4月15日申辦房屋
    稅籍及門牌號碼，原告之母鄒不碟於52年2月17日以新臺幣
    （下同）2,000元向徐照平購買系爭房地，嗣經原告合法繼
    受。此後原告自58年至83年皆居住於系爭房屋（門牌號碼：
    臺中市○○區○○路○段0號，整編前為中山路1-2號）。
㈡、原告雖於71年6月初向財政部國有財產局（現為財政部國有財
    產署，下逕稱國有財產署）及臺中市地政事務所辦理系爭土
    地之登記，並經地政機關通知複丈，詎國有財產署竟掠奪系
    爭土地而於71年8月13日作第一次登記，所有權人為中華民
    國，管理機關為財政部國有財產署，其後臺中市政府辦理第
    8期豐樂市地重劃案(下稱系爭市地重劃案)，並在78年1月30
    日至同年2月28日公告計劃書圖，復於80年3月20日至4月18
    日公告土地分配確定，將系爭土地併同其他國有土地分配為
    重劃後南屯區豐功段第285地號土地，而未將原告列入分配
    。被告二機關忽略原告為系爭土地之所有人，逕將土地登記
    為國有，明顯侵害原告財產權，爰依日內瓦第四公約第46、
    47、53、55、56條、國際人道主義慣例法第50、51、160條
    、憲法第15、143條第4項、土地法第43、84、133條、民法
    第184、769、770條、國際公法人道主義慣例、美國臺灣關
    係法、行政程序法第4、8、9條及促進轉型正義條例第1條、
    第3條第1、6項等規定為請求。
㈢、聲明：被告應就原告所有日治時代土塊造房屋基地即系爭土
    地（面積341平方公尺），因市地○○○○○○段000地號內，依臺
    中市政府第8期市地重劃分配55.4%比例，原告應分得188.9
    平方公尺，被告應補辦土地分配予原告。
二、被告則以：
㈠、臺中市政府：
　⒈原告若主張被告機關辦理市地重劃結果有誤，應依平均地權
    條例及市地重劃辦法辦理，並屬公法事件，應由行政法院管
    轄；又原告聲明及請求權基礎即便經法院多次闡明仍不明確
    ，應予駁回。
　⒉又原告非土地所有權人，自無從依市地重劃辦法參與重劃分
    配或本於所有權為主張，本件訴訟欠缺權利保護必要，且系
    爭市地重劃案距今已30年，原告卻未曾就分配結果提出異議
    ，難認其主張有理由。再者，重劃迄今已久，即便確有漏未
    分配情事，原告之差額地價補償請求權、時效取得登記請求
    權亦已罹於時效。
㈡、國有財產署：系爭土地原為未登記土地，依土地法規定應為
    國有土地，作第一次登記前會申請測量，如果有人聲請承租
    ，測量時會通知聲請人一起在場。本件原告雖申請承租，但
    尚未確認正確使用分區之前，無法辦理申租，故發函註銷其
    承租，此後原告亦無任何異議。
㈢、均聲明：原告之訴駁回。
三、兩造不爭執事項(見本院卷第187-188頁，並由本院依卷內資
     料作部分文字修正)：
㈠、原告原居住於門牌號碼臺中市○○區○○路○段0號房屋（整編前
    中山路1-2號，即系爭房屋），系爭房屋座落於系爭土地。
㈡、系爭土地於71年8月13日為第一次登記，所有權人為中華民國
    ，管理機關為國有財產署。
㈢、臺中市政府辦理第8期豐樂市地重劃案，於78年1月30日至同
    年2月28日公告計劃書圖，並於80年3月20日至同年4月18日
    公告土地分配確定。
㈣、系爭房屋已拆除並經原告於78年11月9日領取拆除獎勵金304,
    917元（見前審卷第81頁），並於78年8月25日領取工程地上
    建築物查估補償1,163,693元（見前審卷第83頁）。
㈤、上述市○○○○○○○○○○○○○○○○○○○○○○○○○○○○區○○段○000地號土地
    ，並於89年4月14日無償撥用，於100年2月10日變更管理者
    為臺中市政府消防局。
四、本院之判斷：
㈠、民法第769條規定「以所有之意思，20年間和平繼續占有他人
    未登記之不動產者，得請求登記為所有人」、同法第770條
    規定「以所有之意思，10年間和平繼續占有他人未登記之不
    動產，而其占有之始為善意並無過失者，得請求登記為所有
    人」，可知得主張時效取得不動產所有權者，必須以尚未登
    記之不動產為限；且主張時效取得所有權者，於時效完成後
    ，僅取得向地政機關請求登記為所有權人之權利，而不得向
    地政機關以外之人為請求，蓋因地政機關以外之人並無為所
    有權登記之權利，在其未依法登記之前並未取得所有權，自
    不得本於所有權有所主張（最高法院69年3月4日69年度第5
    次民事庭會議決議、86年年台上字第3140號判決、89年度台
    上字第1370號裁判意旨參照）。又耕作權為土地法所創設，
    其內容悉依土地法規定，不得另行創設。土地法第125條至
    第134條有關荒地使用之規定，固有公有荒地招墾、承墾至
    於取得耕作權之規定，然依其中第126條、第130條明示耕作
    權所附麗之墾地，須係劃定之墾區，並以規定之墾地單位為
    限，斯為耕作權內容之限制（最高行政法院85年度判字第19
    85號裁判要旨參照）。
㈡、本件原告之請求，無非基於其母自52年2月17日即占有使用系
    爭土地及受讓系爭房屋，嗣經其繼受，而自58年起至83年遷
    出系爭房屋為止，前後數十餘年占有使用系爭土地，故認其
    得請求登記為系爭土地之所有人為其依據，惟查：
　1.系爭土地於71年8月13日為第一次登記，所有權人為中華民
    國，管理機關為財政部國有財產署，並非尚未為所有權登記
    之土地，此為兩造所不爭執，並有系爭土地人工謄本在卷可
    稽（見本院卷第145、147頁），自堪認係真實。依上開說明
    ，原告之主張即與時效取得所有權之要件不符。原告雖稱其
    於71年6月初向被告二機關辦理系爭土地之登記，並經地政
    機關通知複丈等語，惟依其提出之台中市地政事務所土地建
    物複丈定期通知書（見前審卷第141頁），申請人為「國有
    財產局」，原告則為關係人，另依原告提出之「國有房屋(
    基地)申請承租案」、「具結書」及「國有土地租賃契約」
    （見前審卷第147、149、151頁），亦僅能證明原告曾於71
    年9月間向國有財產署申請承租系爭土地，足見原告未能舉
    證證明其有依民法第769條、第770條規定向地政機關請求登
    記為系爭土地所有人。
　2.又系爭土地嗣經臺中市政府辦理第8期豐樂市地重劃，系爭
    房屋已拆除並經原告於78年11月9日領取拆除獎勵金304,917
    元（見前審卷第81頁），並於78年8月25日領取工程地上建
    築物查估補償1,163,693元（見前審卷第83頁），系爭土地
    則併同其他國有土地分配為重劃後南屯區豐功段第285地號
    土地，原告亦無從請求登記為所有人。
　3.原告雖稱其得依土地法第133條規定主張系爭土地之權利，
    然系爭土地並非公有荒地而由原告承墾，自無該條之適用，
    原告主張之同法第43條、第84條，則與本件並無關聯。又憲
    法第143條第4項為扶植自耕農之農地使用政策，係為合理分
    配農業資源而制定，本件並非農地，且原告亦未敘明本件與
    憲法第143條第4項之關聯性為何，原告依該條為主張，亦顯
    非有據。
　4.據上，原告既未曾登記為系爭土地所有人，則其請求臺中市
    政府補辦土地分配，即依法無據，為無理由，至財政部國有
    財產署並無辦理土地分配之權責，原告請求該署補辦土地分
    配，亦非有據，其請求亦為無理由。此外，原告並未舉證證
    明被告有何侵害其權利之事實，其依民法第184條為主張自
    亦無法採信。
五、綜上所述，本件原告之訴，為無理由，應予駁回。
六、本件事證已臻明確，兩造其餘主張、陳述、抗辯、攻擊防禦
    方法及所提出證據，暨原告主張之日內瓦第四公約、國際人
    道主義慣例法、國際公法人道主義慣例、美國臺灣關係法、
    促進轉型正義條例、行政程序法，經本院審酌後，認均不足
    以影響本判決之結果，爰不逐一論述，附此敘明。
七、訴訟費用負擔之依據：民事訴訟法第78條。
中　　華　　民　　國　　111 　年　　11　　月　　28　　日
                  民事第五庭   法  官   李蓓
以上正本係照原本製作。　　　　　　　　　
如對本判決上訴，須於判決送達後20日內向本院提出上訴狀。如
委任律師提起上訴者，應一併繳納上訴審裁判費。　　
中　　華　　民　　國　　111 　年　　11　　月　　29　　日
                               書記官   陳采瑜